【裁判字號】    97,上,603
【裁判日期】    971111
【裁判案由】    確認董事會決議無效等
【裁判全文】
臺灣高等法院民事判決                   97年度上字第603號
    上  訴  人  乙○○
    訴訟代理人  丁福慶律師
    複代理人    陳智勇律師
    被上訴人    東來加油站股份有限公司
    法定代理人  甲○○
    被上訴人    丙○○○
                丁○○
                戊○○
    共     同
    訴訟代理人  柏有為律師
上列當事人間確認董事會決議無效等事件，上訴人對於中華民國
97年6月2日臺灣士林地方法院96年度訴字第795號第一審判決提
起上訴，本院於97年10月28日言詞辯論終結，判決如下：
    主  文
原判決廢棄。
被上訴人東來加油站股份有限公司於民國96年3月30日所為「96
年度第2次臨時董事會決議」無效。
被上訴人東來加油站股份有限公司與戊○○間之經理人委任關係
不成立。
第一、二審訴訟費用由被上訴人負擔。
    事實及理由
一、按公司與董事間訴訟，除法律另有規定外，由監察人代表公
    司，股東會亦得另選代表公司為訴訟之人，公司法第213條
    定有明文。本件上訴人對東來加油站股份有限公司（下稱東
    來公司）以及參與民國96年3月30日董事會之董事訴請確認
    董事會決議無效，因甲○○為東來公司監察人，依上開法律
    規定，應以甲○○為東來公司法定代理人，合先敘明。
二、上訴人主張：其與被上訴人丙○○○、丁○○皆為被上訴人
    東來公司董事。東來公司之董事長原為訴外人郭德隆，於94
    年10月20日死亡，嗣補選丙○○○出任董事長。上訴人於96
    年3月28日收受丙○○○以東來公司董事長名義委託律師發
    函通知商討「公司重新開業所需準備及貸款」事宜，訂於96
    年3月30日召開東來公司96年度第2次臨時董事會（下稱系爭
    臨時董事會），然丙○○○未依公司法第204條規定於開會
    前7日通知上訴人及監察人，召集方法業已違法，竟於該會
    選任被上訴人戊○○擔任總經理。被上訴人雖稱係緊急召開
    系爭臨時董事會，然東來公司依臺北縣政府之命令，於96年
    5月12日前報備復業即可，且復業準備始於96年3月初，至同
    年3月底已臻完備，則該臨時董事會顯與復業事宜無關。實
    則被上訴人召開系爭臨時董事會，目的乃為取得向訴外人即
    丙○○○之婆婆黃蔡一玉借款新台幣（以下同）500萬元辦
    理公證之必要文件，使黃蔡一玉賺取高額利率，形同丙○○
    ○圖利自己之行為。準此，系爭臨時董事會之召開，並無公
    司法第204條但書所規定之緊急事由，被上訴人未於7日前合
    法通知，其決議自屬不合法，應為無效，因其決議事項包含
    委任被上訴人戊○○擔任總經理，則東來公司與戊○○間經
    理人委任關係亦不成立等語，爰起訴請求：(一)確認東來公司
    96年3月30日所為「96年度第2次臨時董事會決議」（下稱系
    爭決議）無效；(二)東來公司與戊○○間之經理人委任關係不
    成立。經原審判決駁回其訴，上訴人提起上訴，請求廢棄原
    判決廢棄，改判如上開聲明，並援用原審立證方法。
三、被上訴人則以：東來公司決定於96年4月2日復業，陸續籌辦
    復業事宜，同年3月20日收受臺北縣政府核發之營利事業登
    記證，26日縣府同意復業後，因公司復業前尚須經政府檢測
    、員工訓練及貸款等節，又趕於清明假期、調漲油價前復業
    ，有利於公司獲利，事出緊急，丙○○○即於同年3月26日
    決定召開系爭臨時董事會，並委請律師於翌日發函，通知董
    事及監事於同年3月30日召開系爭臨時董事會，討論「重新
    開業所需準備事項及向銀行貸款事宜」。且東來公司前因未
    向臺北縣政府報備，自行關站停業，經主管機關處以罰鍰，
    倘未於96年4月底前復業，將繼續受罰並吊銷執照，亦符合
    公司法第204條但書規定之緊急情形。此外，委任總經理亦
    屬重新開業所需準備之事項，故系爭臨時董事會做成委任被
    上訴人戊○○擔任總經理之決議，並無違法。且董事會之決
    議乃東來公司內部之意思形成，東來公司與戊○○成立經理
    人之委任關係則屬外部之法律關係，縱內部之意思形成有瑕
    疵，於未撤銷外部意思表示之前，外部之委任關係非不成立
    或不存在等語答辯，聲明請求駁回上訴。除援用原審提出之
    證據外，並補提臺北縣政府函、東來公司資產負債表為證。
四、不爭執事項：
  (一)東來公司於96年3月30日上午10時，在臺北市○○○路○段
    325號13樓之2務實法律事務所第1會議室召開系爭臨時董事
    會，被上訴人即董事長丙○○○與董事丁○○（以視訊參與
    會議）出席，上訴人即董事乙○○、監察人甲○○缺席，作
    成決議：1.（本公司重新開業之向外貸款事宜案，擬向黃蔡
    一玉借貸500萬元，年息6%）出席董事無異議通過，並授權
    黃董事長全權處理後續事宜。2.（本公司委任總經理案，擬
    委任被上訴人戊○○擔任總經理）出席董事無異議通過，並
    授權黃董事長全權處理後續事宜，有會議記錄、簽到表及影
    本在卷可稽（原審卷第76-78頁）。
  (二)系爭臨時董事會之召開，係由被上訴人丙○○○於96年3月
    27日委任律師發函通知，召集目的為：「重新開業所需準備
    及貸款事宜」，有律師函可證（原審卷第68-72頁）。
五、本件上訴人主張東來公司召開系爭臨時董事會，未依公司法
    第204條規定於7日前通知，所為決議自屬無效等語，被上訴
    人則以前詞置辯，是本件爭點厥為：(一)系爭臨時董事會之召
    集程序是否符合公司法第204條但書之「緊急情事」？系爭
    決議是否因而無效？(二)東來公司與戊○○之經理人委任關係
    是否不成立？經查：
  (一)系爭臨時董事會之召集程序是否符合公司法第204條但書之
    「緊急情事」？系爭決議是否因而無效？
  1.按董事會之召集，應載明事由，於7日前通知各董事及監察
    人，但有緊急情事時，得隨時召集之，公司法第204條定有
    明文。次按股份有限公司之董事會，係有決定公司業務執行
    權限之執行機關，其權限之行使應以會議之形式為之，公司
    法第203條至第207條分別規定董事會召集之相關程序及決議
    方法，其目的即在使公司全體董事能經由參與會議，互換意
    見，集思廣益，以正確議決公司業務執行之事項；關於董事
    會之召集程序有瑕疵時，該董事會之效力如何，公司法雖未
    明文規定，惟董事會為公司之權力中樞，為充分確認權力之
    合法、合理運作，及其決定之內容最符合所有董事及股東之
    權益，應嚴格要求董事會之召集程序、決議內容均須符合法
    律之規定，如有違反，應認為當然無效。
  2.本件上訴人主張系爭臨時董事會召集，未依公司法第204條
    規定，於7日前通知乙節，為被上訴人所不爭執，並有務實
    法律事務所務實發文法字第030號函、上訴人存證信函在卷
    可稽（見原審卷第68、73-75頁），堪信為真。被上訴人辯
    稱東來公司因前任董事長郭德隆未依加油站設置管理規則第
    34條第1項規定向臺北縣政府報備，即自行關站並申請暫時
    停業，遭處罰鍰10萬元，並限期於6個月內即95年12月28日
    前復業，東來公司屆期未復業，再於96年1月23日受罰15萬
    元，並限期3個月內報備復業，否則將繼續處罰並吊銷執照
    ，故須緊急召開董事會云云，雖據提出該府95年6月28日北
    府建公字第0950484789號處分書在卷（見原審卷第91頁）。
    然依該處分書之主旨已明確記載「在貴公司向經濟部辦理負
    責人變更登記完成後三個月內向本府報備復業」等語，而東
    來公司係於96年2月12日始變更負責人為丙○○○，復有上
    訴人所提公司變更登記表在卷（見原審卷第109頁），是東
    來公司於96年1月下旬收受處分書後，即得著手籌備復業事
    宜，至遲於96年5月12日前向臺北縣政府報備復業尚不致受
    罰，何況縱如被上訴人所辯須於96年4月底前復業，始免繼
    續受罰並吊銷執照，距其於同年3月27日發出開會通知後，
    仍有7日以上足為通知時間，實無急於3日內召開系爭臨時董
    事會之必要。
  3.被上訴人復以油價將於96年4月4日公告調漲，且4月5日起適
    逢清明節連續假期，加油需求多，定於96年4月2日復業可降
    低購油成本、有助公司獲利云云為辯。惟查，依系爭臨時董
    事會議紀錄內容所示，會議主席丙○○○報告「本人經本公
    司96年度第一次臨時董事會選為董事長後，業於96年2月12
    日或經濟部中部辦公室准予辦理董事長變更及印鑑變更，近
    日並為本公司重新復業付出極大心力，因本公司已決定於4
    月2日重新開幕，時間緊迫，故決定臨時召集本次董事會，
    討論重新開業所需準備及貸款事宜…」等語（見原審卷第76
    頁），即該4月2日復業時間之決定，僅係出自丙○○○所言
    ，未見其與其餘董事或股東開會商議討論而為此決定，上訴
    人即曾就此以台北古亭郵局526號存證信函通知丙○○○，
    表達獲悉東來加油站將由其復業，惟復業前應清洗油槽、土
    壤檢測、消防安全檢查及從事環保事項，如有違反法令致生
    損害，應由丙○○○負責（見原審卷第93、94頁），而被上
    訴人就決定復業時間亦未提出任何經過決議之證明，則上訴
    人主張96年4月2日復業時間未經股東或董事會討論決定，應
    為可採，而油價是否上漲及清明假期石油需求是否增加，乃
    屬預測情況，僅是斟酌復業時間因素之一，儘早復業又是否
    果有利於公司，亦須視公司整體狀況而言，實有待董事互換
    意見作成正確決定，尚難以此作為召開董事會之緊急事由。
  4.至被上訴人所稱復業前亟需經政府檢測、員工訓練及貸款，
    事出緊急云云。然依上述，東來公司預定於96年4月2日復業
    乙節，乃屬丙○○○片面之意思決定，則其以此為由，進而
    表示復業籌備事宜緊急，無從於7日前通知開會，亦屬無據
    。
  5.從而，被上訴人所稱召開系爭臨時董事會之緊急情事，均無
    足採，則東來公司召開系爭臨時董事會既未依公司法第204
    條規定於開會前7日通知上訴人，且無同條但書所稱之緊急
    情事，其召集程序顯然違反法律，所為系爭決議，依上開說
    明，自屬無效。
  (二)東來公司與戊○○之經理人委任關係是否不成立？
    次按股份有限公司經理人之委任，須由董事會以董事過半數
    之出席，及出席董事過半數同意之決議行之，公司法第29條
    第1項第3款定有明文。準此，若未依規定為之，自不生公司
    法經理人委任之效力。系爭臨時董事會決議事項之一即為通
    過委任戊○○擔任總經理，則該次會議決議既為無效，其等
    間關於經理人之委任行為自亦無效，被上訴人辯稱：內部決
    議無效不影響外部委任關係，殊不足採，上訴人請求確認東
    來公司與戊○○間經理人委任關係不成立，應為有理。
五、綜上所述，上訴人請求確認系爭決議無效及東來公司與戊○
    ○之經理人委任關係不成立，為有理由，應予准許。原審為
    上訴人敗訴判決，自有未洽。上訴意旨指摘原判決不當，求
    予廢棄改判，為有理由，自應由本院予以廢棄改判如主文第
    2、3項所示。
六、本件法律關係已經明確，兩造其餘主張及舉證，無礙本院判
    斷，爰不一一論述，附此敘明。
七、據上論結，本件上訴為有理由。依民事訴訟法第450條、第
    78條，判決如主文。
中    華    民    國    97    年    11    月    11    日
                    民事第九庭
                        審判長法  官 黃熙嫣
                              法  官 林玲玉
                              法  官 陳玉完
正本係照原本作成。
如不服本判決，應於收受送達後20日內向本院提出上訴書狀，其
未表明上訴理由者，應於提出上訴後20日內向本院補提理由書狀
（均須按他造當事人之人數附繕本）上訴時應提出委任律師或具
有律師資格之人之委任狀；委任有律師資格者，另應附具律師資
格證書及釋明委任人與受任人有民事訴訟法第466條之1第1項但
書或第2項（詳附註）所定關係之釋明文書影本。
中    華    民    國    97    年    11    月    13    日
                              書記官 鎖瑞嶺
附註：
民事訴訟法第466條之1（第1項、第2項）：
對於第二審判決上訴，上訴人應委任律師為訴訟代理人。但上訴
人或其他法定代理人具有律師資格者，不在此限。
上訴人之配偶、三親等內之血親、二親等內之姻親，或上訴人為
法人、中央或地方機關時，其所屬專任人員具有律師資格並經法
院認為適當者，亦得為第三審訴訟代理人。


司法院資訊處製作；財團法人民間司法改革基金會備份。
